臺灣臺北地方法院民事判決　　　　　　100年度重訴字第455號
原　　　告　許季川
　　　　　　馮煌勳
共　　　同
訴訟代理人　薛鳴秋
被　　　告　臺北市稅捐稽徵處
法定代理人　謝松芳
訴訟代理人　古明律師
上列當事人間債務人異議之訴事件，本院於民國100年7月8日言
詞辯論終結，判決如下：
    主  文
原告之訴駁回。
訴訟費用由原告負擔。
    事實及理由
一、原告起訴主張：
  （一）被告於民國100年2月10日持鈞院99年度重訴字第802號
        宣告假執行之民事判決為執行名義（下稱系爭執行名義
        ），請求原告許季川、馮煌勳分別自門牌號碼臺北市○
        ○區○○街185巷11號房屋之3層編號38及4層編號52 房
        間遷出，並返還所占用坐落臺北市○○區○○段1小段
        第731地號之土地（以下合稱系爭房地），及給付被告
        相當於租金之不當得利，嗣經鈞院於同年4月13日以100
        年度司執字第12195號執行程序（下稱系爭執行程序）
        強制執行在案，惟系爭執行名義成立後，有消滅及妨礙
        被告請求之事由發生，足以排除其執行力：
      1.系爭房地前於56年間，已依行政院台56財4498號令核定
        之「臺北市改制後國市稅分徵有關業務等劃分接管辦法
        」第5條第2款規定，移交訴外人財政部臺北市國稅局（
        下稱臺北市國稅局）接管，此亦經由最高法院84年度臺
        上字第1629號判決所確認，雖臺北市國稅局於100年3月
        7日以財北國稅秘字第1000023538號函通知兩造，說明
        其業於98年12月10日以財北國稅秘字第0980103099號函
        將系爭房地移還被告，惟被告並未遵照該函文所示「…
        有關宿舍收回事宜，請依『法』逕處…」，依照財政部
        於89年11月17日會議上之會商結論，即被告應受其內容
        拘束、本質為有效下達之行政規則，就宿舍續住一事依
        中央、臺北市政府相關法令規定從優處理，是依民法第
        166條規定，推定被告收回宿舍事宜不成立，其對系爭
        房地無管領權，債權亦不成立，而上述臺北市國稅局10
        0年3月7日財北國稅秘字第1000023538號函，乃系爭執
        行名義成立後所生之事實，足以消滅及妨礙被告請求之
        事由，故原告乃依法提起本件訴訟。
      2.原告馮煌勳曾於100年5月24日向行政院人事行政局申請
        救助，並旋於翌日接獲該局所發局授住字第1000301399
        號函，其中附有行政院於92年12月24日所發之院授人住
        字第0920311170號函，依該函所示，原告2人於獲妥善
        安置前准予暫時續住宿舍，且該函已發予臺北市政府，
        臺北市政府亦有發函給被告，確為一有效下達之行政規
        則，對被告及訴外人臺北市國稅局均有拘束力，是原告
        2人占用系爭房地非無法律上之原因，被告不得對原告
        2人為強制執行，而上述行政院人事行政局100年5月25
        日所發局授住字第1000301399號函，亦系爭執行名義成
        立後所生之事實，足以消滅及妨礙被告請求之事由，故
        原告2人所提本件訴訟為合法。
      3.又鈞院民事執行處於100年4月13日所發北院木100司執
        玄字第12195號執行命令強制因病住院之原告2人搬遷，
        已牴觸憲法第15條之生存權保障、第155條之社會救助
        等規定，亦為系爭執行名義成立後所生之事實，原告2
        人以此為由提起本件訴訟，仍為合法。
  （二）此外，系爭執行程序尚有以下瑕疵：
      1.行政院人事行政局88年2月8日局住福字第301781號函、
        財政部於89年11月17日會議上之會商結論、行政院人事
        行政局92年12月24日所發院授人住字第0920311170號函
        、臺北市國稅局100年3月7日財北國稅秘字第100002353
        8號函、行政院人事行政局100年5月25日局授住字第100
        0301399號函，均為有效之行政規則，依行政程序法第7
        條第2款、第161條及民法第166條規定，具有拘束被告
        行政行為及法律行為之效力，故被告對原告2人所為強
        制執行，已然違法。
      2.被告既已聯繫臺北市政府社會局就原告2人予以輔導安
        置，竟又對其等為強制執行，有違民法第148條第2項誠
        信原則之規定，為此，爰依強制執行法第14條第1項規
        定，提起本件債務人異議之訴等語。並聲明：請求撤銷
        本院100年度司執字第12195號遷讓房屋等事件就原告2
        人部分所為之強制執行程序。
二、被告則以：
  （一）原告2人已對宣告假執行之系爭執行名義提起上訴，即
        應由上訴審法院審理其有無實體上之異議事由，而非任
        由其等提起債務人異議之訴，否則恐將造成前後兩裁判
        互有牴觸之情形，又依民事訴訟法第455條規定，原告
        2人亦得於上訴審中，聲請就假執行之部分先為辯論及
        裁判，以求救濟，是原告2人已無提起債務人異議之訴
        之必要。
  （二）系爭執行名義就原告2人應自系爭房地遷出，並返還所
        占用基地之部分，已分別於100年7月1日及5月13日執行
        完畢，依強制執行法第14條第1項規定，債務人提起異
        議之訴，須於強制執行程序終結前，倘債務人於提起債
        務人異議之訴後，強制執行程序已經終結者，則已經終
        結之強制執行部分其程序已無從撤銷，是原告2人就上
        開已經執行完畢並終結之強制執行所提債務人異議之訴
        部分，自應予駁回。
  （三）原告所主張之所有異議事由，均係發生於系爭執行名義
        成立前，且均為該民事判決所不採，其後又無任何消滅
        或妨礙被告請求之事由發生，是原告提起本件債務人異
        議之訴不合法等語置辯。並聲明：原告之訴駁回。
三、兩造不爭執之事項：
  （一）被告前以原告2人無權占有被告所管理之系爭房地為由
        ，依民法第767條規定訴請原告2人遷讓返還，經本院於
        99年11月30日以99年度重訴字第802號民事判決（即系
        爭執行名義）判命：(一)原告許季川應自如附件所示3層
        編號38之房間遷出後返還該房間之基地，並給付被告4
        萬6316元，及自99年3月13日起至清償日止，按年利率5
        ％計算之利息，並自同年3月1日起至返還上開基地之日
        止，按月給付被告896元；(二)原告馮煌勳應自如附件所
        示4層編號52之房間遷出後返還該房間之基地，並給付
        被告4萬6316元，及自99年3月13日起至清償日止，按年
        利率5％計算之利息，並自同年3月1日起至返還上開基
        地之日止，按月給付被告896元；(三)本判決於被告依序
        以1萬9000元、1萬9000元為原告許季川、馮煌勳供擔保
        後得假執行，但原告許季川、馮煌勳如分別以5萬6848
        元、5萬6848元為被告預供擔保，各得免為假執行。
  （二）原告許季川、馮煌勳均對上開民事判決提起上訴，經本
        院以99年度重訴字第802號裁定限期命其2人應分別繳納
        第二審裁判費1萬7538元、1萬7538元，原告許季川業已
        如數繳納，目前由臺灣高等法院審理中，惟原告馮煌勳
        則提起抗告，嗣經臺灣高等法院於100年6月30日以100
        年度抗字第575號裁定駁回其抗告確定在案。
  （三）被告於100年2月10日持上開民事判決為執行名義聲請對
        原告2人為假執行，其中就原告許季川應自如附件所示3
        層編號38之房間遷出，並返還該房間之基地部分，業於
        100年7月1日執行完畢；就原告馮煌勳應自如附件所示4
        層編號52之房間遷出，並返還該房間之基地部分，業於
        100年5月13日執行完畢，惟就原告2人關於金錢債權之
        執行部分，均尚未執行完畢。
四、本件之爭點為：
  （一）原告提起本件債務人異議之訴是否合法？
  （二）原告所主張之異議事由是否係系爭執行名義成立後所發
        生？有無消滅或妨礙被告之請求？
五、得心證之理由：
  （一）原告提起本件債務人異議之訴是否合法？
      1.按執行名義成立後，如有消滅或妨礙債權人請求之事由
        發生，債務人得於強制執行程序終結前，向執行法院對
        債權人提起異議之訴，強制執行法第14條第1項定有明
        文。又強制執行程序之終結，依其所終結強制執行程序
        程度不同，可分為全部執行程序之終結，即依執行名義
        之執行程序終結、與個別執行程序之終結，即標的物或
        特定執行方法之執行程序終結兩種，強制執行法第14條
        所定債務人異議之訴係以排除執行名義之執行力為目的
        ，故該條所謂強制執行程序終結，係指執行名義之全部
        強制執行程序終結而言，是以，執行名義所載債權，未
        因強制執行全部達其目的以前，對於某一執行標的物之
        強制執行程序雖已終結，債務人仍得提起異議之訴（司
        法院院字第2776號解釋意旨參照）。查被告係於100年
        2月10日持上開民事判決為執行名義聲請對原告2人為假
        執行，其中就原告許季川應自如附件所示3層編號38之
        房間遷出，並返還該房間之基地部分，業於100年7月1
        日執行完畢；就原告馮煌勳應自如附件所示4層編號52
        之房間遷出，並返還該房間之基地部分，業於100年5月
        13日執行完畢，惟就原告2人關於金錢債權之執行部分
        ，均尚未執行完畢，此為兩造所不爭執，則被告就系爭
        執行名義所載債權，既未因強制執行程序完全受滿足，
        則系爭執行程序即屬尚未終結，原告提起本件債務人異
        議之訴，自屬合法。
      2.次按債務人異議之訴，係債務人於強制執行程序終結前
        ，所得為之救濟方法，苟其提起之異議之訴，所主張者
        已符合強制執行法第14條第1項所定之「執行名義成立
        後，如有消滅或妨礙債權人請求之事由發生」之要件，
        即為法之所許，殊不因該「執行名義」究係同法第4條
        第1項第1款之「確定之終局判決」或第2款之「假執行
        之裁判」而有所不同（最高法院86年度臺上字第2185號
        裁判參照）。查本件被告據以聲請強制執行之執行名義
        ，係屬宣告假執行之終局判決，而強制執行法第14條對
        假執行強制執行程序既無不得對之提起債務人異議之訴
        之規定，則原告提起本件訴訟，尚無不合，被告抗辯原
        告已對系爭執行名義提起上訴，應由上訴審法院審理有
        無實體上之異議事由，原告並無提起本件債務人異議之
        訴之必要云云，不足採取。又原告起訴時雖將強制執行
        法第12條及第14條混淆，然綜觀原告起訴之事實，係主
        張系爭爭執行名義成立後，有消滅及妨礙被告請求之事
        由發生，足以排除其執行力，非屬強制執行法第12條聲
        明異議之範疇，其真意實係以強制執行法第14條第1項
        為訴訟標的，併予敘明。
  （二）原告所主張之異議事由是否係系爭執行名義成立後所發
        生？有無消滅或妨礙被告之請求？
      1.按強制執行法第14條第1項所謂「消滅債權人請求之事
        由」，係指足以使執行名義之請求權及執行力消滅之原
        因事實，如清償、提存、抵銷、免除、混同、債權之讓
        與、債務之承擔、解除條件之成就、和解契約之成立，
        或類此之情形，始足當之，所謂「妨礙債權人請求之事
        由」，則係指使依執行名義所命之給付，罹於不能行使
        之障礙而言，債務人所主張消滅或妨礙債權人請求之事
        由，須係發生在執行名義成立之後者始得為之，若主張
        之事由在執行名義成立之前即已存在，則為執行名義之
        裁判，縱有未當，亦非異議之訴所能救濟，亦即如係以
        裁判為執行名義時，其為異議原因之事實發生在前訴訟
        言詞辯論終結前者，縱該為執行名義之裁判有何不當，
        即與異議之訴之要件不符，自不得提起（最高法院94年
        度臺上字第671號、97年度臺上字第2653號判決意旨參
        照）。
      2.經查：
      (1)被告係持本院99年度重訴字第802號民事判決聲請對原
        告2人為假執行，故系爭執行事件之執行名義為本院99
        年度重訴字第802號民事判決一情，業經本院依職權調
        閱本院100年度司執字第12195號遷讓房屋等強制執行事
        件卷宗查明無誤，堪可認定。
      (2)原告主張：系爭執行名義成立後，臺北市國稅局於100
        年3月7日以財北國稅秘字第1000023538號函通知兩造，
        說明其業於98年12月10日以財北國稅秘字第0980103099
        號函將系爭房地移還被告，有關宿舍收回事宜，請依法
        逕處，但被告未遵守從優處理宿舍續住一事，依民法第
        166條規定，推定被告收回宿舍事宜不成立，其對系爭
        房地無管領權云云，固據提出臺北市國稅局100年3月7
        日財北國稅秘字第1000023538號函為證（見本院卷第74
        頁），然觀諸該函說明略以：「二臺北市○○區○○街
        185巷11號單身宿舍，本局業於98年12月10日以財北國
        稅祕字第0980103099號函移還臺北市稅捐稽徵處（即被
        告）依法收回在案，後續之處理事宜請逕洽該處。三關
        於年老單身且無子女之退休同仁，不合規定占用宿舍乙
        節，本局經洽臺北市稅捐稽徵處其已積極主動聯繫臺北
        市政府社會局予以輔導安置在案」等語，主要係針對原
        告馮煌勳陳情關於續住系爭房地事宜一案所為之回覆，
        尚不足作為原告2人合法占用系爭房地之依據，核與強
        制執行法第14條第1項所稱「消滅或妨礙債權人請求之
        事由」之要件不符。
      (3)原告雖主張：系爭執行名義成立後，原告馮煌勳曾於10
        0年5月24日向行政院人事行政局申請救助，並旋於翌日
        接獲該局100年5月25日局授住字第1000301399號函，依
        該函所附行政院92年12月24日院授人住字第0920311170
        號函所示，原告2人於獲妥善安置前准予暫時續住宿舍
        ，該函已發予被告，被告應受其拘束，是原告2人占用
        系爭房地非無法律上之原因，被告不得對原告2人為強
        制執行云云，並提出行政院人事行政局100年5月25日局
        授住字第1000301399號函及所附行政院92年12月24日院
        授人住字第0920311170號函等件為憑（見本院卷第83、
        84頁），觀諸上開行政院92年12月24日院授人住字第
        092031 1170號函之主旨載明：「基於照顧弱勢，各機
        關學校退休人員及其配偶均已死亡，其已成年子女，如
        身心障礙無獨立謀生能力及年老單身無子女之退休同仁
        不合規定占住宿舍，均准予暫時續住宿舍...」等語，
        然該函於系爭執行名義成立之前即已存在，且其主要係
        基於照顧弱勢之立場，促請宿舍管理機關對於年老單身
        無子女之退休同仁不合規定占用宿舍者，主動協助依規
        定將其輔導安置於老人福利機構，在尚未獲妥善安置前
        准予暫時續住，尚不具拘束法院之效力，亦不足以作為
        原告2人占用系爭房地之合法權源，難認系爭執行名義
        成立後，有消滅或妨礙債權人請求之事由發生，核與強
        制執行法第14條第1項之要件不符。
      (4)至原告主張本院民事執行處100年4月13日北院木100司
        執玄字第12195號執行命令強制因病住院之原告2人搬遷
        ，已牴觸憲法第15條之生存權保障、第155條之社會救
        助等規定，系爭執行程序違反行政程序法第7條第2款、
        第161條及民法第166條規定部分，與所謂執行名義成立
        後，有消滅或妨礙債權人請求之事由發生之情形有別，
        原告自無由依強制執行法第14條第1項規定提起債務人
        異議之訴。
六、綜上所述，原告依強制執行法第14條第1項之規定，請求撤
    銷本院100年度司執字第12195號遷讓房屋等強制執行事件所
    為之強制執行程序，為無理由，應予駁回。
七、本件事證已臻明確，兩造其餘攻擊防禦方法及陳述主張，對
    於判決結果不生影響，爰不逐一論述，附此敘明。
八、據上論結，本件原告之訴為無理由，依民事訴訟法第78條，
    判決如主文。
中    華    民    國   100    年    7     月    29    日
                  民事第二庭    法  官  鍾素鳳
以上正本係照原本作成。
如對本判決上訴，須於判決送達後20日內向本院提出上訴狀。如
委任律師提起上訴者，應一併繳納上訴審裁判費。
中    華    民    國   100    年    7     月    29    日
                                書記官  林玗倩